最高法院刑事判決　　　　　　　　　　　　　　　九十一年度台上字第三○六四號
　　上　訴　人　甲○○
　　選任辯護人　徐揆智律師
　　　　　　　　陳怡如律師
右上訴人因貪污治罪條例案件，不服台灣高等法院中華民國九十年九月七日第二審更
審判決（九十年度上更(一)字第三五○號，起訴案號：台灣桃園地方法院檢察署八十七
年度偵字第一三七五九號），提起上訴，本院判決如左：
    主  文
原判決撤銷，發回台灣高等法院。
    理  由
本件原判決認定：上訴人甲○○原係交通部郵政總局所屬桃園郵局第六支局（桃園縣
龜山鄉○○街支局）業務佐，經管儲匯、壽險等業務，為依據法令從事公務之人員，
明知其妻陳林淑珠（已另由公訴人為不起訴處分）所負責之位於桃園縣桃園市○○街
一樓宏大會計事務所，如未能於民國八十七年五月十五日前，完成該所代理之東漢邦
實業股份有限公司、冠祥金屬有限公司、弘亮有限公司、佑鑫企業股份有限公司、引
皓工業有限公司、典俐企業有限公司、明山木箱有限公司、鉅舜企業有限公司、有強
精密工業股份有限公司、新實環保清潔股份有限公司、通億實業有限公司、駿昇紙品
廠有限公司、新欣清潔有限公司等十三家公司八十六年度營利事業所得稅申報，依規
定逾期需加徵應納稅額百分之十之滯報金，八十七年五月十五日上午，陳林淑珠在桃
園縣桃園市○○街五三號將前開十三家公司之申報書及各僅黏貼新台幣（下同）五元
郵資信封交付甲○○要其掛號郵寄以免受罰，甲○○將前開十三家公司之申報書及各
僅黏貼五元郵資信封攜回上開郵局後，僅先在上開未貼足掛號郵資而各僅黏貼五元郵
資之十三個信封上蓋上八十七年五月十五日之掛號信件郵戳，惟因疏忽未補足郵資，
將上開申報書及十三個信封擺著而未完成掛號手續郵寄，至八十七年五月十八日，陳
林淑珠詢問甲○○上開申報書掛號郵寄否，甲○○為對陳林淑珠有所交代、免其因上
開公司逾期申報受罰之責任以及為能使上開十三家公司免於逾期受罰，竟為圖私人不
法之利益，對於非其主管及監督之事務之郵務部門，利用其任職在上開郵局當業務佐
可以取得郵政公事掛號函件收據之機會，於前開十三件申報書之信封背面黏貼郵政公
事掛號函件收據（上開十三個信封上已銷八十七年五月十五日之掛號信件郵戳，當日
未交寄，郵票已失效，若以一般掛號郵件交寄，須重新蓋郵戳交寄，而郵政公事掛號
函件則免貼郵資），以充已合法掛號，且未依規定登記於中華民國郵政掛號函件清單
上，甲○○即於八十七年五月十八日十六時許，持前開十三件內裝申報書已蓋好八十
七年五月十五日之掛號信件郵戳之信封前往財政部台灣省北區國稅局桃園分局收發室
投遞，並向該局收發人員葉麗端佯以係郵差，前來補送該日上午之掛號郵件，意圖使
該管收發人員葉麗端誤為正常之掛號郵件，而使東漢邦實業股份有限公司等十三家公
司得以因該等郵件上係蓋用八十七年五月十五日之郵戳，仍屬合於申報之規定期限，
致下列公司得免應納稅額百分之十之滯報金，東漢邦實業股份有限公司為六千四百八
十‧一元（應納稅額為六萬四千八百零一元）、冠祥金屬有限公司為一萬零十‧三元
（應納稅額為十萬零一百零三元）、弘亮有限公司為六千四百零六‧五元（應納稅額
為六萬四千零六十五元）、佑鑫企業股份有限公司為三千七百六十六‧七元（應納稅
額為三萬七千六百六十七元）、典俐企業有限公司為二萬零四百十九‧五元（應納稅
額為二十萬四千一百九十五元）、明山木箱有限公司為二萬零一百四十六‧五元（應
納稅額為二十萬一千四百六十五元）、駿昇紙品廠有限公司為十三萬八千零四‧九元
（應納稅額為一百三十八萬零四十九元）、新欣清潔有限公司為一萬一千六百六十九
‧五元（應納稅額為十一萬六千六百九十五元）等之不法利益，而對於非主管及監督
之事務，利用機會圖利該等公司暨圖使其妻免於該委託申報公司受罰後向之追償之利
得，果然葉麗端誤認甲○○所遞送之十三件郵件均係合法之掛號信件，嗣經葉麗端於
事後發覺有異，經該管政風室查明，始查悉上情等情，因而撤銷第一審之判決，改判
仍論處上訴人依據法令從事公務之人員，對於非主管及監督之事務，利用機會，圖私
人不法之利益罪刑，固非無見。
惟查：(一)除有特別規定外，已受請求之事項未予判決者，其判決當然為違背法令，為
刑事訴訟法第三百七十九條第十二款所明定。本件檢察官起訴書以上訴人所為係使「
通憶實業有限公司等十三家公司得以……規避裁罰合計新台幣廿萬五千二百卅四元之
滯報金及郵資費用之支出共一百八十二元……圖利通憶實業有限公司等人」，原判決
則認上訴人所為「致下列公司得免應納稅額百分之十之滯報金……（按合計二十一萬
六千九百零四元）等之不法利益」（原判決第三頁第六行起至第十六行），認定金額
不同，且僅就圖利其中八家公司予以判決，就起訴書所指圖利其餘五家公司部分，僅
於理由二(四)說明「無應納稅額免徵滯報金」（原判決第十一頁倒數第一行至第十二頁
第五行）外，並未予以判決，自有已受請求之事項未予判決之違法。又原判決認定上
訴人對於非主管或監督之事務利用機會圖利上開八家公司外，尚「圖使其妻免於該委
託申報公司受罰後向之追償之利得」（第三頁倒數第三行起），惟此部分未據檢察官
起訴，原判決復未說明何以併就此部分予以審理判決之依據，亦有未合。(二)科刑判決
所認定之事實，與所採之證據，不相適合，即屬證據上理由矛盾，其判決當然為違背
法令。原判決依據財政部台灣省北區國稅局桃園縣分局八十八年三月一日北區國稅桃
縣資第八八○四三二一一號函暨所附通憶實業有限公司等十三家公司八十六年度營利
事業結算申報應納稅額等資料（第一審卷第十九頁、第二十頁，原判決誤為原審卷）
、法務部調查局北部地區機動工作組八十八年十一月四日電廉字第二六九○號函暨
所附規避裁罰之核算依據等相關資料（第一審卷第一一七頁至第一二二頁），認上訴
人所為致東漢邦實業股份有限公司等八公司得免滯報金（合計二十一萬六千九百零四
元）之不法利益。然上開桃園縣分局函內並無滯報金額之記載，法務部調查局北部地
區機動工作組函及相關資料則記載上訴人圖利「七家公司」，合計金額二十萬五千二
百三十四點五元，原判決前揭認定，自有與卷存證據資料不相符合之違法。(三)本件有
關上訴人之職務內容部分，原判決認上訴人係桃園郵局第六支局業務佐，經管儲匯、
壽險等業務，即上訴人於第一審時亦陳稱「（法官問：有無擔任郵差過？）無，郵務
工作員是屬內勤人員」、「（法官問：停職前管理員工作有無包括郵件收發？）那是
副局長的工作，我主要負責儲金工作」（第一審卷第三十四頁），於原審前審時再陳
稱「（法官問：你在郵局有無負責收受掛號郵件？）沒有」等語（上訴卷第六十四頁
背面），另具狀稱「……郵戳……由專人保管，非他人任意即可取得……」（第一審
卷第四十一頁背面至四十二頁），如果無訛，上訴人就郵務部分似無承辦權責，亦無
代收掛號郵件或使用郵戳之權限，乃其自承有在系爭信封上加蓋郵戳行為（偵查卷第
五頁），是上訴人如何取得該郵戳並予以蓋用？該部分有無盜用印章？原判決未予調
查、究明，自有應於審判期日調查之證據，而未予調查之違法。(四)貪污治罪條例第六
條已於九十年十一月七日經修正公布，相關構成要件亦不相同，原判決未及比較新舊
法律之適用，於法亦有未合。上訴意旨雖未指摘及此，然上述違法為本院得依職權調
查之事項，應認原判決有撤銷發回更審之原因。原判決理由三不另諭知無罪部分，依
審判不可分原則，應併予發回。另依財政部台灣省北區國稅局桃園縣分局八十八年三
月一日北區國稅桃縣資第八八○四三二一一號函所載，新欣清潔有限公司之應納稅額
為十一萬六千六百九十三元，原判決認係「十一萬六千六百九十五元」；另有關典俐
企業有限公司、新實環保清潔有限公司，依該二公司之營利事業所得稅結算申報書資
料聯，似均為「股份有限公司」（偵查卷第八十七頁、第九十九頁參照），本件既經
發回，應併予注意。
據上論結，應依刑事訴訟法第三百九十七條、第四百零一條，判決如主文。
中      華      民      國    九十一    年      六      月      五      日
                              最高法院刑事第七庭
                                  審判長法官  張  信  雄
                                        法官  賴  忠  星
                                        法官  張  清  埤
                                        法官  呂  永  福
                                        法官  孫  增  同
      右正本證明與原本無異
                                              書  記  官
中      華      民      國    九十一    年      六      月     十三     日
